臺灣彰化地方法院北斗簡易庭民事判決
109年度斗簡字第425號
原      告  許木川  
訴訟代理人  黃鼎鈞律師
            李柏松律師
被      告  李邱賜屏
            邱榮松  
            傅健興  
            傅安眞  
            傅如淵  
            傅絢宇  
            詹邱麗  
            蕭蕊    
            邱翰毅  
            邱碧珠  
            邱翰宜  
            邱翰駿  
            蕭邱秀  
            邱素琴  
            邱榮忠  
            邱柏修  
            江邱彩蓮
            邱河貴  
            邱榮從  
            許邱來春
            邱蔭    
            邱敏眞  
            邱徐秀梅
            邱鴻麟  
            邱旭鈺  
            邱紀綸  
            邱子心  
            邱榮茂  
            邱亨嘉  
            謝仁馨  
            謝榮耀  
            謝榮光  
            邱淑英  
            邱碧霞  
            張秀英  
            張秀鸞  
            賴柏豪  
            賴俊嘉  
            賴怡楨  
            賴佩瑜  

            張黃愛玉
            張志隆  
            張志鴻  
            張雅娜  
            張雅惠    原住○○市○○區○○○路00號4樓

            黃炳榮  
            黃絨    
            黃劉雪  
            黃明    
            黃永    
            黃永成  
            黃邱點瑞
            黃永祥  
            黃偉  
            黃偉清  
            黃柏蒼  
            黃永發  
            黃真    
            黃錦涼  

            黃德勝  
            林黃伸  
            劉清池  
            劉晉家  
            劉昌郁  
            劉錦鈴  
            劉錦鳳  
            林秀蘭  
            陳俊志  
            陳國昌  
            陳秀錦  
            陳國鐘  
            彭世銘  
            彭紹祺    住○○市○○區○○○路000巷00號00                          樓
兼上一人
法定代理人  陳靖文  
被      告  彭怡芳    原住花蓮縣○○市○○路○巷0號

            陳雪英  
            邱文欽  
            邱文增  
            邱惠玲  
上列當事人間請求分割共有物事件，本院於民國111年2月23日言
詞辯論終結，判決如下：
    主      文
被告李邱賜屏、邱榮松、傅健興、傅安眞、傅如淵、傅絢宇、詹
邱麗、蕭蕊、邱翰毅、邱碧珠、邱翰宜、邱翰駿、蕭邱秀、邱素
琴、邱榮忠、邱柏修、江邱彩蓮、邱河貴、邱榮從、許邱來春、
邱蔭、邱敏眞應就其被繼承邱海水所遺坐落彰化縣○○○○段○○○○地
號土地、應有部分二十四分之四辦理繼承登記。
被告邱徐秀梅、邱鴻麟、邱旭鈺、邱紀綸、邱子心、邱榮茂、邱
亨嘉、謝仁馨、謝榮耀、謝榮光、邱淑英、邱碧霞、張秀英、張
秀鸞、賴柏豪、賴俊嘉、賴怡楨、賴佩瑜、張黃愛玉、張志隆、
張志鴻、張雅娜、張雅惠、黃炳榮、黃絨、黃劉雪、黃明、黃永
、黃永成、黃邱點端、黃永祥、黃偉珉、黃偉清、黃柏蒼、黃永
發、黃真、黃錦涼、黃德勝、林黃伸、劉清池、劉晉家、劉昌郁
、劉錦鈴、劉錦鳳、林秀蘭、陳俊志、陳國昌、陳國鐘、陳秀錦
、彭世銘、彭紹祺、陳靖文、彭怡芳、陳雪英應就其被繼承人邱
金木所遺坐落彰化縣○○鄉○○段○○○○地號土地、應有部分二十四分
之二辦理繼承登記。
被告邱榮松、李邱賜屏、傅健興、傅安眞、傅如淵、傅絢宇應就
其被繼承人邱金泉所遺坐落彰化縣○○鄉○○段○○○○地號土地、應有
部分二十四分之一辦理繼承登記。
被告詹邱麗、蕭蕊、邱翰毅、邱碧珠、邱翰宜、邱翰駿、蕭邱秀
、邱素琴、邱榮忠應就其被繼承人邱炳焜所遺坐落彰化縣○○鄉○○
段○○○○地號土地、應有部分二十四分之一辦理繼承登記。
被告邱柏修、江邱彩蓮、邱河貴應就其被繼承邱炳章所遺坐落彰
化縣○○鄉○○段○○○○地號土地、應有部分二十四分之一辦理繼承登
記。
被告邱文欽、邱文增、邱惠玲應就其被繼承邱有回所遺坐落彰化
縣○○鄉○○段○○○○地號土地、應有部分二十四分之十二辦理繼承登
記。
兩造共有坐落彰化縣○○鄉○○段○○○○地號土地如附圖所示編號A部
分面積七點二三平方公尺、編號B部分面積五十七點六平方公尺
、共計六四點八三平方公尺土地，分歸原告單獨取得。
原告應按附表二所示金額補償予被告。
訴訟費用由兩造依附表一所示訴訟費用負擔之比例負擔。
    事實及理由
壹、程序事項：
一、按當事人死亡者，訴訟程序在有繼承人、遺產管理人或其他
    依法令應續行訴訟之人承受其訴訟以前當然停止；當事人喪
    失訴訟能力或法定代理人死亡或其代理權消滅者，訴訟程序
    在有法定代理人或取得訴訟能力之本人承受其訴訟以前當然
    停止，上開之承受訴訟人，於得為承受時，應即為承受之聲
    明，他造當事人，亦得聲明承受訴訟，民事訴訟法第168條
    、第170條、第175條分別定有明文。原告原聲明請求共有人
    就坐落彰化縣○○鄉○○段0000地號土地（面積64.83平方公尺
    ，下爭系爭土地）分割，嗣因被告彭國偉於民國110年10月2
    1日死亡，原告具狀聲明彭國偉之繼承人陳靖文、彭紹祺為
    被告並聲明其承受訴訟，有原告提出戶籍謄本附卷可稽；而
    分割共有物之訴訟為必要共同訴訟，本院判決對於共有人必
    須合一確定，參酌上揭規定，經核原告上開追加陳靖文、彭
    紹祺為共同被告，揆諸上開規定，經核於法並無不符，應予
    准許。
二、本件除被告黃永成、林黃伸外，其餘被告經合法通知，未於
    最後言詞辯論期日到場，核無民事訴訟法第386條所列各款
    情形，爰依原告之聲請，由其一造辯論而為判決。
貳、實體事項：
一、原告主張：
(一)系爭土地為兩造所共有，應有部分如附表一所示。
(二)原告請求下列之人就系爭土地應有部分辦理繼承登記：　　
  1.邱海水於17年8月28日死亡，其繼承人為被告李邱賜屏、邱
    榮松、傅健興、傅安眞、傅如淵、傅絢宇、詹邱麗、蕭蕊、
    邱翰毅、邱碧珠、邱翰宜、邱翰駿、蕭邱秀、邱素琴、邱榮
    忠、邱柏修、江邱彩蓮、許邱來春、邱蔭、邱敏眞等22人（
    下稱被告李邱賜屏等22人），原告請求被告李邱賜屏等22人
    就邱海水所遺系爭土地應有部分24分之4辦理繼承登記。
  2.邱金木於55年3月31日死亡，其繼承人為被告邱徐秀梅、邱
    鴻麟、邱旭鈺、邱紀綸、邱子心、邱榮茂、邱亨嘉、謝仁馨
    、謝榮耀、謝榮光、邱淑英、邱碧霞、張秀英、張秀鸞、賴
    柏豪、賴俊嘉、賴怡楨、賴佩瑜、張黃愛玉、張志隆、張志
    鴻、張雅娜、張雅惠、黃柄榮、黃絨、黃劉雪、黃明、黃永
    、黃永成、黃邱點端、黃永祥、黃偉珉、黃偉清、黃柏蒼、
    黃永發、黃真、黃錦涼、黃德勝、林黃伸、劉清池、劉晉家
    、劉昌郁、劉錦鈴、劉錦鳳、林秀蘭、陳俊志、陳國昌、陳
    國鐘、陳秀錦、彭世銘、彭紹祺、陳靖文、彭怡芳、陳雪英
    等54人（下稱被告邱徐秀梅等54人），原告請求被告邱徐秀
    梅等54人就邱金木所遺系爭土地應有部分24分之2辦理繼承
    登記。
  3.邱金泉於49年8月27日死亡，其繼承人為被告邱榮松、李邱
    賜屏、傅健興、傅安眞、傅如淵、傅絢宇等6人（下稱被告
    邱榮松等6人），原告請求被告邱榮松等6人應就其被繼承人
    邱金泉所遺系爭土地應有部分24分之1辦理繼承登記。
　4.邱炳焜於60年11月10日死亡，其繼承人為被告詹邱麗、蕭蕊
    、邱翰毅、邱碧珠、邱翰宜、邱翰駿、蕭邱秀、邱素琴、邱
    榮忠等9人(下稱被告詹邱麗等9人)，原告請求被告詹邱麗等
    9人應就其被繼承人邱炳焜所遺系爭土地24分之1辦理繼承登
    記。
　5.邱炳章於76年7月3日死亡，其繼承人為被告邱柏修、江邱彩
    蓮、邱河貴等3人（下稱被告邱柏修等3人），原告請求被告
    邱柏修等3人應就被繼承人邱炳章所遺系爭土地應有部分24
    分之1辦理繼承登記。
　6.邱有回於89年1月22日死亡，其繼承人為被告邱文欽、邱文
    增、邱惠玲等3人（下稱被告邱文欽等3人），原告請求被告
    邱文欽等3人應就被繼承人邱有回所遺系爭土地應有部分24
    分之12辦理繼承登記。
(三)系爭土地並無物之使用目的不能分割之情形，共有人間亦無
    訂有不分割之期限，原告請求被告協議分割，然未能達成協
    議。
(四)原告為同段1116之7地號土地之共有人，1116之7地號土地與
    系爭土地相毗鄰，系爭土地實際上供1116之7地號土地對外
    通行使用，因系爭土地為交通用地，主要使用者為原告，另
    因1116之7地號土地興建房屋時需指定建築線暨申請建築執
    照均需經系爭土地所有權人同意，故系爭土地分歸原告所有
    ，較能符合使用上最大效益，故原告請求系爭土地分歸原告
    單獨所有，並由原告依附表二所示之金額依比例補償被告。
(五)並聲明：如主文第1至8項所示。
二、被告方面： 
(一)被告黃永成則以：同意原告之分割方案。
(二)被告林黃伸則以：對原告主張沒有意見。　　　　
(三)其餘被告未於言詞辯論期日到場，亦未提出書狀作何聲明陳
    述。
三、本院之判斷：
(一)按因繼承、強制執行、公用徵收或法院之判決，於登記前已
    取得不動產物權者，非經登記，不得處分其物權，民法第75
    9條定有明文，又分割共有物性質上為處分行為，上訴人於
    訴訟中，併請求辦理繼承登記，不但符合訴訟經濟原則，於
    法之旨趣亦無違，最高法院69年台上字第1012號判例參照。
    本件原告主張系爭土地原共有人邱海水於17年8月28日死亡
    ，其繼承人為被告李邱賜屏等22人；邱金木於55年3月31日
    死亡，其繼承人為被告邱徐秀梅等54人；邱金泉於49年8月2
    7日死亡，其繼承人為被告邱榮松等6人；邱炳焜於60年11月
    10日死亡，其繼承人為被告詹邱麗等9人；邱炳章於76年7月
    3日死亡，其繼承人為被告邱柏修等3人；邱有回於89年1月2
    2日死亡，其繼承人為被告邱文欽等3人；上開繼承人未辦理
    繼承登記等情，業據原告提出戶籍謄本、除戶謄本、繼承系
    統表、土地登記謄本為證，且為被告黃永成、林黃伸所不爭
    執，從而，原告依據首開規定於系爭土地分割之處分行為前
    ，請求被告李邱賜屏等22人、被告邱徐秀梅等54人、被告邱
    榮松等6人、被告詹邱麗等9人、被告邱柏修等3人、被告邱
    文欽等3人一併辦理繼承登記，核無不合，應予准許，爰判
    決如主文第1至6項所示。
(二)按各共有人，除法令另有規定外，得隨時請求分割共有物。
    但因物之使用目的不能分割或契約訂有不分割之期限者，不
    在此限，民法第823條第1項定有明文。本件原告主張坐落彰
    化縣○○鄉○○段0000地號土地、使用分區鄉村區、使用地類別
    交通用地、面積64.83平方公尺土地，為兩造所共有，共有
    人及應有部分比例詳如附表一所示，上開土地依法並無不能
    分割之情形，兩造亦無不為分割之約定，惟共有人未能協議
    分割等情，業據原告提出地籍圖謄本、土地登記謄本為證，
    且為被告黃永成、林黃伸所不爭執，被告陳春林經合法通知
    ，未於言詞辯論期日到場，亦未提出書狀爭執，堪認原告此
    部分之主張為真實。是以原告依民法第823條第1項之規定，
    請求分割上開土地，於法有據，應予准許，爰判決如主文第
    7項所示。 
(三)經查：系爭土地為交通用地，目前除有面積7.23平方公尺鐵
    皮屋占用（可拆除）外，其餘57.6平方公尺土地均供道路使
    用，有原告提出之照片為證，且經本院現場勘驗屬實，並經
    彰化縣田中地政事務所於110年4月16日以土丈字第0117號複
    丈成果圖（即附圖）附卷，且有勘驗筆錄在卷可按，並為到
    場被告所不爭執。又查，系爭土地形狀非常細長，本質上不
    宜細分，又依原告提出之地籍圖所示，原告為1116之7地號
    土地共有人，應有部分2分之1，1116之7地號土地與系爭土
    地相毗鄰，另1116之7地號土地上有原告所居住門牌號碼彰
    化縣○○鄉○○路0段000號房屋，故原告主張系爭土地分歸原告
    單獨所有，並由其以金錢補償其他共有人之方案，為被告黃
    永成所同意，被告林黃伸亦不爭執，其餘被告經合法通知，
    亦未到庭或提出書狀爭執，故原告主張之方案，應屬可採。
(四)有關系爭土地分割後金錢補償部分，經本院送華聲企業發展
    鑑定顧問有限公司進行土地估價，系爭土地價格形成之主要
    因素分析，以一般因素分析、區域因素分析、個別因素分析
    、最有效使用分析等，依比較法、收益法、成本法、土地開
    發分析法，該估價結果系爭土地與同段1107地號土地每坪新
    臺幣(下同)21,820元(交易日期106年11月)、彰化縣○○鄉○○○
    段000地號土地每坪22,163元(交易日期10年6月)、彰化縣○○
    鄉○○段00000地號土地每坪19,834元(交易日期108年9月)交
    易價格相比較，依此計算分得土地較多之共有人應分別補償
    之金額如附表二所示，最後決定評估勘估系爭土地單價為每
    坪22,000元即每平方公尺6,655元，總價431,444元，認屬客
    觀可採，從而，系爭土地之補償金額應以每平方公尺6,655
    元為補償基準，其補償情形如附表二所示，自堪採為兩造補
    償之基準。而被告並未具體指明系爭不動產估價報告有何違
    法或不當之處，本院認專業不動產估價師事務所所為之估價
    結果，應較能反應系爭土地之實際市場價值，以此作為共有
    人間互為找補之依據，應較為客觀公允。
四、綜上所述，原告依民法第759條、第823條第1項、第824條之
    規定，訴請原共有人邱金水、邱金木、邱金泉、邱炳焜、邱
    炳章、邱有回之繼承人應分就其等所遺系爭土地之應有部分
    辦理繼承登記，及裁判分割系爭土地，為有理由，又本院審
    酌系爭土地使用現況、經濟效益、當事人意願等因素綜合考
    量，認系爭土地分歸原告單獨取得，並由原告依如附表二所
    示金額補償給被告，尚屬妥適、合理，為最有利於全體共有
    人之分割方案，應予准許，爰判決如主文第1至8項所示。
五、本件事證已臻明確，兩造其餘攻擊防禦方法，經審酌與判決
    結果不生影響，爰不逐一論述。
六、末按分割共有物之訴，本質上屬無訟爭性之非訟事件，兩造
    本可互換地位。本件原告起訴雖於法有據，但被告之應訴實
    因訴訟性質所不得不然。且定共有物分割之方法，可由法院
    自由裁量，為適當之分配，不受任何共有人主張之拘束，既
    如前述，則本件縱准原告分割共有物之請求，並採行原告主
    張之分割方法為分割，然因分割共有物之訴，係以請求分割
    共有物之形成權為訴訟標的，當事人所提出之分割方法，僅
    係供法院之參考，其分割方法，對於各共有人而言，並無勝
    負之問題，當事人提出其認為適當之分割方法，應認係屬防
    禦其權利所必要，故本件訴訟費用之負擔，自應由全體共有
    人各按如附表二所示訴訟費用負擔比例負擔較為合理，併予
    說明。
七、訴訟費用負擔之依據：民事訴訟法第80條之1、第85條第1項
    但書，判決如主文。
中    華    民    國   111    年     3    月     9    日
                  北斗簡易庭  法  官  丁兆嘉 
【附表一】：
編號 共有人 應有部分比例 訴訟費用負擔之比例   1 邱海水之繼承人 公同共有4/24 連帶負擔4/24 2 邱金木之繼承人 公同共有2/24 連帶負擔2/24 3 邱金泉之繼承人 公同共有1/24 連帶負擔1/24 4 邱炳焜之繼承人 公同共有1/24 連帶負擔1/24 5 邱炳章之繼承人 公同共有1/24 連帶負擔1/24 6 邱有回之繼承人 公同共有12/24 連帶負擔12/24 7 邱鴻麟 2/24 2/24 8 許木川 1/24 1/24 備註： 1.邱海水之繼承人為被告李邱賜屏、邱榮松、傅健興、傅安眞、傅如淵、傅絢宇、詹邱麗、蕭蕊、邱翰毅、邱碧珠、邱翰宜、邱翰駿、蕭邱秀、邱素琴、邱榮忠、邱柏修、江邱彩蓮、邱河貴、邱榮從、許邱來春、邱蔭、邱敏眞等22人。 2.邱金木之繼承人為被告邱徐秀梅、邱鴻麟、邱旭鈺、邱紀綸、邱子心、邱榮茂、邱亨嘉、謝仁馨、謝榮耀、謝榮光、邱淑英、邱碧霞、張秀英、張秀鸞、賴柏豪、賴俊嘉、賴怡楨、賴佩瑜、張黃愛玉、張志隆、張志鴻、張雅娜、張雅惠、黃柄榮、黃絨、黃劉雪、黃明、黃永、黃永成、黃邱點端、黃永祥、黃偉珉、黃偉清、黃柏蒼、黃永發、黃真、黃錦涼、黃德勝、林黃伸、劉清池、劉晉家、劉昌郁、劉錦鈴、劉錦鳳、林秀蘭、陳俊志、陳國昌、陳國鐘、陳秀錦、彭世銘、彭紹祺、陳靖文、彭怡芳、陳雪英等54人。 3.邱金泉之繼承為被告邱榮松、李邱賜屏、傅健興、傅安眞、傅如淵、傅絢宇等6人。 4.邱炳焜之繼承人為被告詹邱麗、蕭蕊、邱翰毅、邱碧珠、邱翰宜、邱翰駿、蕭邱秀、邱素琴、邱榮忠等9人。 5.邱炳章之繼承人為被告邱柏修、江邱彩蓮、邱河貴等3人。 6.邱有回之繼承人為被告邱文欽、邱文增、邱惠玲等3人。    

【附表二】：各共有人應受補金額配賦表(新臺幣元)
 應受補償人        應補償人 邱海水 (-71,907) 邱金木 (-35,954) 邱金泉 (-17,977) 邱炳焜 (-17,977) 邱炳章 (-17,977) 邱有回 (-215,721) 邱鴻麟 (-35,954) 合計 (-413,467) 許木川 +413,467 71,907 35,954 17,977 17,977 17,977 215,721 35,954 413,467 合計 71,907 35,954 17,977 17,977 17,977 215,721 35,954 413,467 備註： 1.+為分割價值大於持分價值，應付補償金額。 2.-為分割價值小於持分價值，應受補償金額。　 3.邱海水之繼承人為被告李邱賜屏、邱榮松、傅健興、傅安眞、傅如淵、傅絢宇、詹邱麗、蕭蕊、邱翰毅、邱碧珠、邱翰宜、邱翰駿、蕭邱秀、邱素琴、邱榮忠、邱柏修、江邱彩蓮、邱河貴、邱榮從、許邱來春、邱蔭、邱敏眞等22人。 4.邱金木之繼承人為被告邱徐秀梅、邱鴻麟、邱旭鈺、邱紀綸、邱子心、邱榮茂、邱亨嘉、謝仁馨、謝榮耀、謝榮光、邱淑英、邱碧霞、張秀英、張秀鸞、賴柏豪、賴俊嘉、賴怡楨、賴佩瑜、張黃愛玉、張志隆、張志鴻、張雅娜、張雅惠、黃柄榮、黃絨、黃劉雪、黃明、黃永、黃永成、黃邱點端、黃永祥、黃偉珉、黃偉清、黃柏蒼、黃永發、黃真、黃錦涼、黃德勝、林黃伸、劉清池、劉晉家、劉昌郁、劉錦鈴、劉錦鳳、林秀蘭、陳俊志、陳國昌、陳國鐘、陳秀錦、彭世銘、彭紹祺、陳靖文、彭怡芳、陳雪英等54人。 5.邱金泉之繼承為被告邱榮松、李邱賜屏、傅健興、傅安眞、傅如淵、傅絢宇等6人。 6.邱炳焜之繼承人為被告詹邱麗、蕭蕊、邱翰毅、邱碧珠、邱翰宜、邱翰駿、蕭邱秀、邱素琴、邱榮忠等9人。 7.邱炳章之繼承人為被告邱柏修、江邱彩蓮、邱河貴等3人。    8.邱有回之繼承人為被告邱文欽、邱文增、邱惠玲等3人。         

以上正本係照原本作成。
如不服本判決，須於判決送達後20日內，向本院提出上訴狀。（
須按他造當事人之人數附繕本）。如委任律師提起上訴者，應一
併繳納上訴審裁判費。
中    華    民    國   111    年     3    月     9    日
                      　　    書記官　蔡政軒